【裁判字號】    91,訴,1953
【裁判日期】    920808
【裁判案由】    租佃爭議
【裁判全文】
臺灣臺南地方法院民事判決  九十一年度訴字第一九五三號
    原      告  辛○○
                戊○○
                庚○○
    兼右三人
    訴訟代理人  己○○  住同右.
    被      告  乙○○  住台南.
                甲○○  住台南.
                丁○○  住同右.
    右  一  人
    訴訟代理人  丙○○  住同右.
右當事人間請求租佃爭議事件，本院判決如左：
    主      文
原告之訴駁回。
訴訟費用由原告負擔。
    事實及理由
一、本件原告起訴主張：
  （一）渠等所有坐落台南縣歸仁鄉○○○段三小段八七八號土地由被告承租耕作，
        被告因已無在該土地耕作，原告乃依台灣省耕地租約登記辦法第六條第一項
        第四款之規定「承租人非因不可抗力繼續一年不為耕作」而提出終止租約之
        調解，被告雖辯稱渠等未耕作係受高鐵徵收土地及施工之影響云云，惟事實
        並非如此，高鐵未徵收施工前，被告始終未在土地上種植任何農作物，只是
        在高鐵徵收時隨便種一些甘蔗爭取補償費而已，歸仁鄉公所現場勘查謂已整
        地亦非事實，因照片上整地部分係鄰地及地號八七六地號土地，並非系爭土
        地，且高鐵之施工並未影響土地之耕作。
  （二）又原告自繼承登記完竣後，一直未收到被告之租金，被告雖辯稱訴外人張勝
        堯曾向渠等收取租金云云，惟折合租期只到民國八十五年，自八十五年以後
        ，被告即未再付租金，積欠租金至今已達六年之久，依耕地三七五租約條例
        第十七條第三項，原告有權提出終止租約之要求。
  （三）綜上所述，被告等已違反「台灣省耕地租約登記辦法第六條第一項第四款」
        之規定及耕地三七五減租條例第十七條第三項之規定。
  （四）爰終止原告與被告間就台南縣歸仁鄉○○○段三小段八七八地號土地之租賃
        契約，聲明：被告應將坐落台南縣歸仁鄉○○○段三小段八七八地號土地返
        還原告。
二、被告則以：
  （一）渠等前向原告承租系爭土地耕作，租金由原告之胞弟張勝堯收取，後原告四
        人之胞弟張勝堯、張勝凱出售系爭土地各六分之一應有部分予原告丁○○及
        甲○○，其後即無人向被告收取租金，被告雖曾於八十六年間將租金自動送
        往辛○○處，但被拒收，此後數年亦無人來收取租金，於歸仁鄉公所也有調
        解見證。
  （二）交通部高速鐵路工程局曾於八十六年十一月二十七日發函予被告甲○○，該
        函文內容記載：「高速鐵路台南縣歸仁鄉路段工程用地範圍內之農作物，業
        經台南縣政府民國八十六年七月廿二日府地用字第一二五九○○號等公告
        徵收及完成發價在案，現本工程訂於八十六年十二月起陸續進入施工，其範
        圍內之用地，請勿繼續種植或作其他之使用，俾免造成台端之損失」。
  （三）被告有在系爭土地上輪流種植甘蔗、玉蜀黍、地瓜等作物，而高鐵約在這兩
        年開挖施工，並曾補償被告於系爭土地上部份農作物之損失，至於未補償農
        作物損失之部份，係因高鐵放置物品在道路上，大型機器如載運肥料之小貨
        車、翻土之耕耘機無法進出耕地，為安全之緣故，被告才未繼續耕作，只有
        整地除草。迄至九十一年十一月五日才請人用耕耘機挖土整地，但目前高鐵
        仍在施作，有鐵條放於道路上，所以無法耕作。
  （四）爰聲明：駁回原告之訴。
三、經查，坐落台南縣歸仁鄉○○○段三小段八七八地號土地（下稱系爭土地，原面
    積０點三０六五公頃，於八十七年二月二日徵收四一三平方公尺，再於九十年十
    二月十四日因辦理公告徵收分割出同段八七八之二地號，分割後剩餘面積０點二
    ０九二公頃），於三十八年六月二十一日，由張竅嘴出租予施昆龍，租賃期間自
    三十八年一月一日起至四十三年十二月三十一日止，到期後續訂租約，嗣後承租
    人變更為被告三人，出租人則於七十四年間變更為張春發，再於七十七年十一月
    間逕行變更出租人為原告與訴外人張勝堯、張勝凱之事實，除為兩造所不爭執外
    ，並有台南縣歸仁鄉公所九十一年十一月五日所民字第０九一００一八一九五號
    函文及所附台南縣私有耕地租約副本影本一份附卷可稽，而系爭土地係於七十六
    年八月十一日因繼承原因（原因發生日期七十五年十二月二日），由原告與訴外
    人張勝堯、張勝凱取得分別共有，應有部分各為六分之一，嗣於八十一年四月二
    日被告丁○○因買賣原因取得系爭土地應有部分六分之一，被告甲○○則於八十
    五年十月八日因拍賣原因取得系爭土地應有部分六分之一等情，亦有原告所提土
    地登記謄本附卷可稽，堪信為真實，惟原告以被告積欠租金長達六年及系爭土地
    繼續一年以上不為耕作主張終止租約，請求返還系爭土地云云，既為被告所否認
    ，並以前開情詞置辯，則本件自應審酌原告得否依耕地三七五減租條例第十七條
    第一項規定行使終止權﹖及終止權行使之方式為何﹖爰分述如下：
  （一）按耕地租約在租佃期限未屆滿前，非有左列情形之一不得終止：地租積欠達
        兩年之總額時。耕地三七五減租條例第十七條第一項第三款定有明文。
    １、查，原告主張被告僅繳納至八十四年租金之事實，除為被告所不爭執外，並
        有被告所提收據影本附卷可佐，堪可採信，被告雖辯稱：原告父親過世後，
        原告均委由訴外人張勝堯收取，嗣因被告丁○○、甲○○分別取得系爭土地
        應有部分各六分之一後，即無人向被告收取租金，被告雖曾於八十六年間將
        租金自動送往辛○○處，惟遭拒收，又因土地面積減少，被告不知租金額為
        多少云云，惟依前開收據所載，被告於原告尚未因繼承取得系爭土地應有部
        分之前（即七十五年十二月二日之前），多由訴外人張春發於前開收據上蓋
        章，偶爾由原告辛○○（七十一年收取七十年地租）或張勝堯（七十三年、
        七十四年收取七十二年度、七十三年度、七十四年度地租，並由張春發蓋章
        ）代收，而於原告與訴外人張勝堯、張勝凱變更為系爭土地之出租人後，則
        由原告戊○○收受七十六年度、七十七年度地租，由訴外人張勝堯收受七十
        八年度、七十九年度、八十一年度、八十二年度、八十三年度、八十四年度
        之地租，及八十一年度至八十四年度之租金均為二千八百元等情以觀，堪認
        原告變更為系爭土地之出租人後，並非均由訴外人張勝堯收取租金，是被告
        辯稱因原告辛○○阻止張勝堯繼續收取租金後，因不知由何人代表收錢而未
        繳納云云，自不足採。又系爭土地於八十五年四月雖曾因徵收而減少面積０
        點０四一三公頃，惟被告既曾於八十六年前往原告辛○○處欲繳納八十五年
        度租金，益見被告對於系爭土地因徵收而減少面積後應繳納之租金額並無疑
        義，是被告辯稱渠等因不知應繳納之租金額致未繳納云云，亦不可採。
    ２、又按依照本條例及租約規定繳付之地租，出租人無理由拒絕收受時，承租人
        憑村里長及農會證明，送請鄉（鎮、市、區）公所代收，限出租人於十日內
        領取，逾期得由鄉（鎮、市、區）公所斟酌情形，照當地當時市價標售保管
        ，其效力與提存同，耕地三七五減租條例第十條定有明文。查，本件被告辯
        稱八十六年間曾拿租金予原告辛○○，惟遭拒收云云，雖經原告辛○○自承
        ：伊要求張勝堯不要收租金後，被告才拿租金要給伊，並要伊續約，惟伊不
        同意等語（參本院九十一年十二月十八日言詞辯論筆錄），惟被告於出租人
        無理由拒絕收受租金時，仍應依前開規定辦理或依提存法規定為清償提存，
        本件被告既未以前開方式處理，致積欠租金達二年總額以上，出租人自得依
        耕地三七五減租條例第十七條第一項第三款主張終止租約。
    ３、惟按民法第四百四十條第一項載，承租人租金支付有遲延者，出租人得定相
        當期限催告承租人支付，如承租人於其期限內不為支付者，出租人得終止契
        約，此項規定，於出租人依耕地三七五減租條例第十七條第三款終止契約時
        亦適用之。又終止契約，應向他方當事人以意思表示為之。契約當事人之一
        方有數人者，前項意思表示，應由其全體或向其全體為之，民法第二百六十
        三條準用第二百五十八條亦有明文。查，前開私有耕地租約因出租人未申請
        收回自耕，已自九十二年一月一日起至九十七年十二月三十一日止續訂租約
        六年，出租人仍為六人，即原告四人與訴外人張勝堯、張勝凱一節，除有卷
        附之租約書在卷可佐外，並有被告所提台南縣歸仁鄉公所核定承租人續訂租
        約通知書影本仍列出租人為辛○○等六人一紙附卷可證，是訴外人張勝堯、
        張勝凱雖已非系爭土地之出租人，惟渠等既仍係前開耕地租約之契約當事人
        ，本件自應由全體出租人（即原告及訴外人張勝堯、張勝凱）向承租人為終
        止租約之意思表示，始生終止之效力。本件原告除未定期催告被告繳納積欠
        之租金外，縱認原告於訴訟中之書狀或言詞已有催告之意思表示，然原告四
        人所為終止租約之意思表示，既非由全體出租人為之，則揆諸前開說明，自
        不生終止租約之效力。
  （二）又原告另以被告非因不可抗力繼續一年不為耕作為由，主張終止租約返還系
        爭租賃物云云，姑不論被告是否符合前開耕地三七五減租條例第十七條第一
        項第四款之事由，然本件耕地租約既非由全體出租人向被告為終止租約之意
        思表示，則依前開說明，亦不生終止租約之效力。
四、綜上所述，前開耕地租約尚未因全體出租人為終止租約之意思表示而終止，從而
    ，原告請求返還系爭土地予原告，為無理由，應予駁回。
五、本件判決基礎已臻明確，兩造其餘攻擊防禦方法及舉證，於判決結果無影響，毋
    庸一一論列，附此敘明。
六、訴訟費用負擔之依據：民事訴訟法第七十八條、第八十五條第一項前段。
中      華      民      國    九十二    年      八      月      八      日
                              臺灣臺南地方法院民事第二庭
~B法      官  林育幟
右為正本係照原本作成
如對本判決上訴，須於判決送達後廿日內向本院提出上訴狀
中      華      民      國    九十二    年      八      月      八      日
~B法院書記官  黃淑櫻


司法院資訊處製作；財團法人民間司法改革基金會備份。
